ACORDAO-COMPLETO-2520034

ACÓRDÃO 18945/2021 ATA 41/2021 - SEGUNDA CÂMARA

VISTOS, relatados e discutidos estes pedidos de reexame interpostos pelas pensionistas Elaine Silvestre da Costa Pereira e Simone Silvestre Costa de Medeiros, por meio dos quais se insurgem contra o Acórdão 1656/2021-TCU-Segunda Câmara, o qual, entre outras medidas, considerou os seus atos de pensão militar ilegais e negou-lhes registro;
ACORDAM os Ministros do Tribunal de Contas da União, reunidos em sessão da 2ª Câmara, diante das razões expostas pelo Relator, com fundamento nos art. 32 e 48 da Lei 8.443/1992, em:
9.1. conhecer dos pedidos de reexame para, no mérito, negar-lhes provimento; e
9.2. dar ciência desta decisão às recorrentes e aos demais interessados.

Pedidos de reexame interpostos pelas pensionistas Elaine Silvestre da Costa Pereira (peças 35 e 36) e Simone Silvestre Costa de Medeiros (peça 25), buscando reverter o julgamento pela ilegalidade dos atos de pensão militar emitidos pelo Comando da Marinha, proferido no Acórdão 1.656/2021-TCU-2ª Câmara (peça 18), que teve como relator o Excelentíssimo Senhor Ministro Raimundo Carreiro

Segunda Câmara

Comando da Marinha.

3. Interessados/Responsáveis/Recorrentes:
3.1. Interessados: Andrea Machado Dantas (XXX.509.304-XX); Centro de Controle Interno da Marinha (00.394.502/0104-50); Cleonice Soares de Arruda Dantas (XXX.621.944-XX); Elaine Silvestre da Costa Pereira (XXX.191.437-XX); Elaine Silvestre da Costa Pereira (XXX.191.437-XX); Elza Maria Silva Segundo (XXX.957.104-XX); Fatima Sueli Andrade Pereira Scorcia (XXX.527.167-XX); Itaci do Rego Barros (XXX.580.217-XX); Kellenia Nadja Segundo de Medeiros (XXX.097.004-XX); Lindinalva Alvarenga da Silva (XXX.204.524-XX); Maria Abadia Peixoto Escovedo (XXX.778.401-XX); Maria Angelica de Souza (XXX.162.447-XX); Maria Sylvana de Andrade Pereira (XXX.451.207-XX); Orlandina Alfiery da Silva (XXX.059.337-XX); Saloa Maia Peres (XXX.650.537-XX); Simone Silvestre Costa de Medeiros (XXX.204.397-XX); Suzana Pereira Barreto (XXX.200.507-XX); Thainara Maia Peres (XXX.105.157-XX).
3.2. Recorrentes: Simone Silvestre Costa de Medeiros (XXX.204.397-XX); Elaine Silvestre da Costa Pereira (XXX.191.437-XX).

13.1. Ministros presentes: Bruno Dantas (Presidente), Aroldo Cedraz (Relator) e Raimundo Carreiro.
13.2. Ministros-Substitutos presentes: Marcos Bemquerer Costa e André Luís de Carvalho.

ACORDAO-COMPLETO-2535447

Acórdão de Relação 2591/2022 - Segunda Câmara

Acórdão de Relação

AROLDO CEDRAZ

Ministro Raimundo Carreiro.

Adoto como relatório e transcrevo a seguir a instrução de peça 46, com a qual anuiu o corpo dirigente da Serur (peça 47) , bem como o Ministério Público junto ao Tribunal (peça 48) :
"INTRODUÇÃO
1.	Trata-se de pedidos de reexame interpostos pelas pensionistas Elaine Silvestre da Costa Pereira (peças 35 e 36) e Simone Silvestre Costa de Medeiros (peça 25) , buscando reverter o julgamento pela ilegalidade dos atos de pensão militar emitidos pelo Comando da Marinha, proferido no Acórdão 1656/2021-TCU-Segunda Câmara (peça 18) , que teve como relator o Excelentíssimo Senhor Ministro Raimundo Carreiro. 
1.1. A deliberação recorrida apresenta o seguinte teor:
VISTOS, relatados e discutidos estes autos de concessão de pensões militares submetidas à apreciação deste Tribunal pelo Comando da Marinha.
ACORDAM os Ministros do Tribunal de Contas da União, reunidos em Sessão da Segunda Câmara, diante das razões expostas pelo Relator, nos termos dos arts. 71, inciso III, da Constituição Federal, 1º, inciso V, e 39, inciso II, da Lei 8.443/1992, e 260 a 262 do Regimento Interno do Tribunal de Contas da União, em:
9.1. julgar legais as pensões concedidas a Andrea Machado Dantas, Cleonice Soares de Arruda Dantas, Maria Angelica de Souza, Lindinalva Alvarenga da Silva, Maria Abadia Peixoto Escovedo, Orlandina Alfiery da Silva, Saloa Maia Peres, Thainara Maia Peres, Elza Maria Silva Segundo e Kellenia Nadja Segundo de Medeiros, autorizando seu registro;
9.2. julgar ilegais as pensões concedidas a Itaci do Rego Barros, Elaine Silvestre da Costa Pereira e Simone Silvestre Costa de Medeiros, negando-lhes o registro;
9.3. dispensar, quanto aos atos referidos no subitem 9.2, o ressarcimento das quantias indevidamente recebidas de boa-fé, consoante o Enunciado 106 da Súmula de Jurisprudência do TCU;
9.4. determinar ao Comando da Marinha que:
9.4.1. faça cessar, no prazo quinze dias contados da ciência, os pagamentos decorrentes dos atos ora impugnados, sob pena de responsabilidade solidária da autoridade administrativa omissa, nos termos do art. 262 do Regimento Interno do TCU;
9.4.2. emita novos atos de pensão, livres da irregularidade apontada, disponibilizando-os a este Tribunal, por meio do Sistema e-Pessoal, nos termos e prazos fixados na IN TCU 78/2018; 
9.4.3. no prazo de trinta dias, contados da ciência, disponibilize a este Tribunal, por meio do Sistema e-Pessoal, comprovante das datas em que as interessadas tomaram conhecimento deste acórdão, conforme art. 21, inciso I, da IN TCU 78/2018;
9.5. determinar à Sefip que:
9.5.1. destaque o ato cujas beneficiárias são Suzana Pereira Barreto, Maria Sylvana de Andrade Pereira, Fatima Sueli Andrade Pereira Scorcia, e realize diligência ao Comando da Marinha para esclarecer se a pensionista Maria Sylvana de Andrade Pereira percebe remuneração relativa a dois cargos públicos, conforme informação encaminhada a este Tribunal pela unidade jurisdicionada;
9.5.2. monitore o cumprimento das determinações ora expedidas, representando ao Tribunal em caso de irregularidades;
9.6. dar ciência deste acórdão ao órgão responsável pela concessão, informando que o teor integral da deliberação poderá ser obtido no endereço eletrônico www.tcu.gov.br/acordaos.
 (destacamos e sublinhamos) 
HISTÓRICO
2.	Os atos de pensões militares das recorrentes foram julgados ilegais, uma vez que o instituidor José Pereira da Costa foi reformado em razão de trinta anos de serviço (art. 50 do Estatuto dos Militares) , com a ascensão de um posto hierárquico. Sendo a condição de incapacidade posterior à reforma, torna-se inaplicável o disposto no art. 110 da Lei 6.880/1980, que incide apenas nos casos de militares da ativa ou reserva.
2.1.	Irresignadas, as pensionistas interpuseram os presentes pedidos de reexame (peças 25, 35 e 36) , cujas argumentações serão abordadas mais adiante.
ADMISSIBILIDADE
3.	Reitera-se os exames de admissibilidade realizados pelo Sar/Serur (peças 26, 38 e 39) , que opinou pelo conhecimento dos recursos, nos termos do artigo 48 da Lei 8.443/1992, c/c os artigos 285 e 286, parágrafo único, do RI/TCU, suspendendo-se os efeitos dos subitens 9.2, 9.4, 9.4.1 e 9.4.2 do Acórdão 1656/2021-TCU-Segunda Câmara. O Excelentíssimo Senhor Ministro Aroldo Cedraz, mediante despachos de peças 29 e 41, concordou com esta unidade técnica.
EXAME DE MÉRITO
4.	Delimitação
Constitui objeto do presente recurso definir se é regular a ascensão de nível hierárquico após a reforma, refletida nas pensões.
5.	Da ascensão de nível hierárquico após a reforma, refletida nas pensões
5.1.	Aduz-se a regularidade do cálculo de seus proventos, considerando-se a ascensão de nível hierárquico do militar após a reforma, com base nos seguintes argumentos.
5.2.	O instituidor serviu à Marinha do Brasil por trinta anos, até passar para a reserva remunerada. Em 2011, foi reformado com base no art. 110 da Lei 6.880/1980, que diz (peças 25 e 35) :
Art. 110. O militar da ativa ou da reserva remunerada, julgado incapaz definitivamente por um dos motivos constantes dos incisos I e II do art. 108, será reformado com a remuneração calculada com base no soldo correspondente ao grau hierárquico imediato ao que possuir ou que possuía na ativa, respectivamente. (Redação dada pela Lei 7.580/1986) 
5.3.	A decisão da Corte de Contas que torna irregular o pagamento da pensão teria efeito retroativo a 2011, época a partir da qual o instituidor passou a receber os proventos concedidos na reforma, o que perdurou até seu falecimento em 27/5/2017 (peças 25 e 35) .
5.4.	Assim, não há brecha para ilegalidade nos cálculos da pensão, visto que este valor já era recebido em vida pelo militar desde 2011 (peças 25 e 35) .
Análise
5.5.	A atuação desta Corte de Contas, no que tange ao julgamento de atos de pessoal para fins de registro, segue o balizamento estabelecido pelo Supremo Tribunal Federal na Súmula Vinculante 3, que excepciona a apreciação da legalidade do ato de concessão inicial de aposentadoria, reforma e pensão da necessidade de observância do contraditório e ampla defesa.
5.6.	O STF também fixou a seguinte tese de repercussão geral (tema 445) , no bojo no RE 636.553, de relatoria do Ministro Gilmar Mendes:
Em atenção aos princípios da segurança jurídica e da confiança legítima, os Tribunais de Contas estão sujeitos ao prazo de 5 anos para o julgamento da legalidade do ato de concessão inicial de aposentadoria, reforma ou pensão, a contar da chegada do processo à respectiva Corte de Contas.
5.7.	Assim, como o ato em reexame, com vigência em 27/5/2017, foi enviado ao TCU em 28/12/2017 (peça 2) e apreciado na Sessão da Segunda Câmara de 2/2/2021 (peça 18) , não há que se falar em decadência administrativa nem em prescrição quinquenal, nem em obrigatoriedade de oitiva prévia das interessadas. De igual modo, ficam afastadas possíveis inobservâncias dos princípios do contraditório, da ampla defesa e do devido processo legal.
5.8.	Cabe ressaltar que a atuação do Tribunal de Contas da União deu-se em consonância com a competência estabelecida no art. 71, inciso III, da Carta Magna quanto à apreciação, para fins de registro, da legalidade de ato de concessão de pensão, na forma regulamentada pela Lei 8.443/1992 (art. 1º, inciso V) , pelo Regimento Interno (arts. 1º, inciso VIII, 259 e seguintes) e pela Instrução Normativa TCU 78/2018, que dispõe sobre o envio, o processamento e a tramitação de informações alusivas a atos de admissão de pessoal e de concessão de aposentadoria, reforma e pensão, para fins de registro, no âmbito da Corte de Contas, nos termos do art. 71, inciso III, da Constituição Federal.
5.9.	Prevê o art. 260, § 1º, do Regimento Interno que a autoridade administrativa responsável por atos de concessão de pensão submeterá os dados e informações necessários ao respectivo órgão de controle interno, que deverá emitir parecer sobre a legalidade dos atos e torná-los disponível à apreciação do Tribunal, que determinará o registro dos atos que considerar legais e recusará o registro dos atos considerados ilegais.
5.10.	A apreciação pela ilegalidade do ato de concessão de interesse das pensionistas decorreu da constatação, pelo Ministério Público junto ao TCU, de que o militar foi transferido para a reserva remunerada com mais de trinta anos de serviço, recebendo proventos calculados com base no soldo do posto acima do que ocupava na ativa, nos termos da redação original do art. 50, inciso II, da Lei 6.880/1980. Posteriormente, foi reformado, em decorrência de invalidez permanente, passando a receber proventos tendo por referência dois postos acima do que detinha em atividade, contrariamente ao entendimento firmado no Acórdão 2225/2019-TCU-Plenário, de relatoria do Ministro Benjamin Zymler. 
5.11.	Concluiu a Procuradoria que o benefício de "proventos calculados sobre o posto hierárquico imediato", seja em consequência de transferência para a inatividade com mais de trinta anos de serviço, conforme dispõe o art. 50 da Lei 6.880/1980, seja pelo motivo de o militar ter sido considerado incapaz definitivamente, na forma do art. 110 da mesma lei, somente pode ser calculado com base no soldo correspondente ao grau hierárquico imediato ao que possuir ou que possuía na ativa. Nesse sentido, transcreveu trecho do elucidativo voto condutor do Acórdão 13439/2019-TCU-Primeira Câmara, também da lavra do Ministro Benjamin Zymler.
5.12.	Cumpre ressaltar que a concessão em cascata do benefício previsto no art. 110 da Lei 6.880/1980 é rejeitada pela jurisprudência do STJ, mesmo na hipótese de a moléstia incapacitante ter sido adquirida com o militar ainda na reserva remunerada. O beneficiário da vantagem do art. 50, inciso II, da Lei 6.880/1980 (inatividade com proventos calculados sobre o posto hierárquico imediato) não faz jus a nova melhoria de proventos com fundamento § 1º desse dispositivo legal (AgRg nos EDcl no Recurso Especial 966.142/RJ, Rel. Min. Marco Aurélio Bellizze, Quinta Turma, julgado em 26/2/2013, DJe de 5/3/2013, e (REsp. 169.804/DF, Rel. Min. Edson Vidigal DJU 23/11/1998) . 
5.13.	Reproduz-se abaixo a ementa, emitida pelo STJ, no REsp 1.784.347/RS, Rel. Min. Herman Benjamin, Segunda Turma, julgado em 2/4/2019, DJe de 23/4/2019:
PROCESSUAL CIVIL. ADMINISTRATIVO. MILITAR REFORMADO POR ATINGIR A IDADE LIMITE NA RESERVA. INVALIDEZ SUPERVENIENTE À INATIVAÇÃO. REFORMA COM REMUNERAÇÃO CORRESPONDENTE AO GRAU HIERÁRQUICO IMEDIATO. IMPOSSIBILIDADE. SÚMULAS 7 E 83 DO STJ.
1. O art. 110 da Lei 6.880/1980 prevê o direito de o militar da ativa ou da reserva remunerada ser reformado com a remuneração calculada com base no soldo correspondente ao grau hierárquico imediato ao que possuir.
2. O Tribunal de origem asseverou: 'o autor foi reformado ex officio em 21/5/2006 (Evento 20 - PROCADM4 - fl. 15) , por ter atingido idade limite de permanência na reserva, nos termos do art. 106, I, d, da Lei 6.880/1980. Pretende, agora, a melhoria da reforma para que seus proventos passem a ser calculados com base na remuneração do posto superior na inatividade, em razão da superveniência de moléstia que determina a sua invalidez (neoplasia maligna constatada em 4/1/2008) '.
 (...) 
4. Ao reconhecer que o direito ora pugnado alcança apenas os militares da ativa ou da reserva remunerada, não prevendo a possibilidade da alteração de proventos de militar reformado por atingir a idade limite na reserva, o Tribunal a quo decidiu em consonância com a jurisprudência do STJ, razão pela qual incide a Súmula 83 do STJ. Precedentes: REsp 1.381.724/RS, Relatora Ministra REGINA HELENA COSTA, PRIMEIRA TURMA, DJe 10/5/2017; e AgRg no REsp 1.539.940/RS, Relatora Ministra ASSUSETE MAGALHÃES, SEGUNDA TURMA, DJe 29/3/2016.
5. Recurso Especial não conhecido.
5.14.	Conforme destacou o Relator a quo, o instituidor foi reformado em razão de trinta anos de serviço (art. 50 do Estatuto dos Militares) , com ascensão de um posto hierárquico. Ademais, a condição de incapacidade é posterior à reforma, o que torna inaplicável o art. 110 da referida lei, que incide apenas nos casos de militares da ativa ou reserva remunerada.
5.15.	Dessa forma, entende-se que não merecem prosperar as alegações das recorrentes.
CONCLUSÃO
6.	Da análise de mérito, conclui-se que é irregular a ascensão de nível hierárquico após a reforma, com o acréscimo de dois postos no cálculo dos proventos das pensões militares.
6.1.	Por conseguinte, deve-se negar provimento aos presentes recursos.
PROPOSTA DE ENCAMINHAMENTO
7.	Ante o exposto, submetem-se os autos à consideração superior, propondo-se, com fundamento no art. 48 da Lei 8.443/1992:
a)	conhecer dos recursos e, no mérito, negar-lhes provimento; 
b)	informar às recorrentes e demais interessados do acórdão a ser proferido, destacando que o relatório e o voto que o fundamentam podem ser acessados por meio do endereço eletrônico www.tcu.gov.br/acordaos."
	É o relatório.

não há.

Procuradora-Geral Cristina Machado da Costa e Silva.

PENSÃO MILITAR. MELHORIA DE PROVENTOS NA REFORMA ASSOCIADA AO RECONHECIMENTO DE INVALIDEZ DE INSTITUIDOR JÁ REFORMADO EM RAZÃO DE TRINTA ANOS DE SERVIÇO (ART. 50 DO ESTATUTO DOS MILITARES) E CONTEMPLADO COM A REMUNERAÇÃO DO GRAU HIERÁRQUICO IMEDIATO. ART. 110 DA LEI 6.880/1980. ILEGALIDADE. PEDIDO DE REEXAME. INSUFICIÊNCIA DAS ALEGAÇÕES RECURSAIS PARA DESCONSTITUIR O ACÓRDÃO CONTESTADO. NEGATIVA DE PROVIMENTO.

PENSÃO MILITAR (PMIL)

Secretaria de Recursos (Serur); Secretaria de Fiscalização de Integridade de Atos e Pagamentos de Pessoal e de Benefícios Sociais (Sefip).

Cuidam os autos de pedidos de reexame interpostos pelas pensionistas Elaine Silvestre da Costa Pereira e Simone Silvestre Costa de Medeiros, por meio dos quais se insurgem contra o Acórdão 1656/2021-TCU-Segunda Câmara (Rel. Ministro Raimundo Carreiro) , o qual, entre outras medidas, considerou os seus atos de pensão militar ilegais e negou-lhes registro.
Os referidos atos de aposentadoria foram considerados ilegais em razão de o instituidor José Pereira da Costa ter sido reformado em razão de trinta anos de serviço, com a ascensão de um posto hierárquico. Sendo a condição de incapacidade posterior à reforma, torna-se inaplicável o disposto no art. 110 da Lei 6.880/1980, que incide apenas nos casos de militares da ativa ou reserva.
Preliminarmente, ratifico o exame de admissibilidade despachado por mim nestes autos, uma vez que o recurso apresentado atende aos requisitos da espécie.
As recorrentes alegam, em resumo, que o cálculo de seus proventos foi regular, dado que o instituidor serviu à Marinha do Brasil por trinta anos até passar para a reserva remunerada com base no art. 110 da Lei 6.880/1980; e que a decisão da Corte de Contas que torna irregular o pagamento da pensão teria efeito retroativo a 2011, época a partir da qual o instituidor passou a receber os proventos concedidos na reforma, tendo perdurado até o seu falecimento, em 27/5/2017.
A unidade especializada concluiu pela improcedência do recurso.
Essa conclusão foi acompanhada pelo Ministério Público junto ao TCU.
Feito esse breve introito, anuo à proposta alvitrada pela unidade técnica, endossada pelo Parquet especializado, e adoto os fundamentos e argumentos reproduzidos no relatório precedente como minhas próprias razões de decidir, sem prejuízo dos breves comentários a seguir.
O ato em reexame foi enviado ao TCU em 28/12/2017 e apreciado na Sessão da Segunda Câmara de 2/2/2021, não havendo que se falar em decadência administrativa, prescrição quinquenal, ou obrigatoriedade de oitiva prévia das interessadas (STF: tese de repercussão geral - tema 445 - e Súmula Vinculante 3) .
O tema é conhecido e pacífico nessa Corte.
O instituidor passou à reserva remunerada em razão de trinta anos de serviço (art. 50 do Estatuto dos Militares) , com ascensão de um posto hierárquico. Posteriormente, foi reformado em decorrência de invalidez permanente, com ascensão de mais um posto hierárquico. 
O TCU, por intermédio do Acórdão 2225/2019-TCU-Plenário, da relatoria do Ministro Benjamin Zymler, decidiu que não há base legal para o cálculo dos proventos de reforma tendo por referência dois ou mais postos acima daquele ostentado pelo militar na atividade.
A intelecção é clara, diante do disposto no artigo 110 da Lei 6.880/1980, com redação dada pela Lei 7.580, de 1986, verbis: 
"Art. 110. O militar da ativa ou da reserva remunerada, julgado incapaz definitivamente por um dos motivos constantes dos incisos I e II do art. 108, será reformado com a remuneração calculada com base no soldo correspondente ao grau hierárquico imediato ao que possuir ou que possuía na ativa, respectivamente." (grifei) 
O dispositivo acima não autoriza ascensão de mais um grau hierárquico, caso o militar reformado já tenha ganho um posto ao deixar o serviço ativo.
Quanto ao fato de o militar instituidor haver recebido proventos com base em dois ou mais postos hierárquicos acima do que possuía na ativa desde 2011, não há influência na análise dos presentes autos, uma vez que o ato de pensão é de natureza distinta do ato de reforma. 
Sendo o ato de reforma complexo, este somente passa a estar plenamente formado (perfeito) , válido (aferição da legalidade com reflexo de definitividade perante a Administração) e eficaz (plenamente oponível a terceiros, deixando de apresentar executoriedade provisória) quando recebe o registro pela Corte de Contas.
Esse entendimento está em linha com a jurisprudência do Supremo Tribunal Federal, o qual classifica como ato complexo a concessão de aposentadoria, reforma ou pensão, consoante os seguintes julgados (RMS 3881/SP, MS 19875/DF, RE 195861/ES e MS 23665/DF) .
Nessa perspectiva, é correta a conclusão de que o referido ato possui natureza precária, razão pela qual, até que haja o efetivo julgamento e o consequente registro pela Corte de Contas, não há que se falar em direito adquirido, ato jurídico perfeito, proteção da confiança, ou em irredutibilidade dos proventos, tendo em vista a ausência de aperfeiçoamento e definitividade do ato.
Diante disso, resta negar provimento aos presentes recursos.
	Ante o exposto, incorporo os pareceres da unidade técnica reproduzidos no relatório precedente, endossados pelo Parquet, como razão de decidir, e VOTO para que o Tribunal adote a minuta de deliberação que submeto a este Colegiado.
TCU, Sala das Sessões, em 30 de novembro de 2021.
AROLDO CEDRAZ 
Relator